【裁判字號】    99,上易,616
【裁判日期】    991231
【裁判案由】    損害賠償
【裁判全文】
臺灣高等法院民事判決                 99年度上易字第616號
上  訴  人  陳奕臻民國87年.
兼上 一 人
法定代理人  陳俊亨
            廖純貞
共      同
訴訟代理人  周仕傑律師
被上訴人    邵庭暐（民國88年1月1日生）
兼上 一 人
法定代理人  游淑曼
共      同
訴訟代理人  李承志律師
上列當事人間請求損害賠償事件，上訴人對於中華民國99年5月
21日臺灣臺北地方法院99年度訴字第208號第一審判決提起上訴
，本院於99年12月21日言詞辯論終結，判決如下：
    主  文
上訴駁回。
第二審訴訟費用由上訴人陳奕臻負擔六分之五，餘由上訴人陳俊
亨、廖純貞負擔。
    事實及理由
壹、程序部分：
（一）按所謂「爭點效」，即法院於確定判決理由中，對訴訟標
      的以外當事人所主張或抗辯之重要爭點，本於兩造辯論之
      結果所為之判斷結果，除有顯然違背法令，或當事人提出
      新訴訟資料足以推翻原判斷之情形外，於同一當事人間，
      就與該重要爭點有關之他訴訟，不得再為相反之主張，法
      院亦不得作相異之判斷，係指相同當事人間之前案業已判
      決確定者而言。
（二）經查原法院97年度國字第24號本件上訴人對臺北縣新店市
      安坑國民小學（下稱安坑國小）請求國家賠償事件，認定
      上訴人陳奕臻與被上訴人邵庭暐在該校內發生碰撞事故，
      係因本件上訴人陳奕臻奔跑之際疏未注意前方狀況所致一
      節，被上訴人並非該事件之當事人，應無爭點效之適用，
      被上訴人抗辯
      本件應受另案爭點效之拘束云云，為不足採。另民事裁判
      認定事實本不受刑事偵查結果之拘束，無爭點效之適用，
      乃屬當然。合先說明。
貳、實體部份：
一、上訴人聲明：（一）原判決廢棄。（二）被上訴人應連帶賠
    償上訴人陳奕臻新臺幣（下同）50萬元，上訴人陳俊亨、廖
    純貞各5萬元，及均自起訴狀繕本送達翌日起至清償日止，
    按年息5％計算之利息。
    被上訴人聲明：如主文所示。
二、上訴人起訴主張：上訴人陳奕臻與被上訴人邵庭暐均為安坑
    國小之學童。被上訴人邵庭暐於民國96年11月22日中午12時
    35分許，在安坑國小籃球場靠近台階處，疏未注意前方路況
    ，與上訴人陳奕臻發生碰撞，致其受有右眼眼窩底骨折之傷
    害，經手術治療，仍遺留右眼眼窩內陷、雙眼向上及向下看
    有複視現象等情狀，經長庚紀念醫院林口分院評估減損勞動
    能力10％。上訴人陳奕臻因看診及在家休養請病假計36.5日
    ，共支出醫療費用4萬7,185元、交通費1萬5,000元、課外補
    習費4萬2,000元、眼部訓練課程費用8,000元、配戴視力保
    健眼鏡400元、明視氣功教材3,600元、眼鏡費1,800元、明
    視氣功課程費8,300元。另上訴人陳奕臻受傷在家療養期間
    79.5日，由其母即上訴人廖純貞看護，以每日看護費用
    2,100元計算，共支出相當16萬6,950元之看護費用。上訴人
    陳奕臻受眼部終身傷害，上訴人陳俊亨、廖純貞為其父母，
    精神上均受痛苦，上訴人陳奕臻、陳俊亨、廖純貞依序請求
    賠償非財產上之損害80萬元、20萬元、20萬元。被上訴人游
    淑曼為被上訴人邵庭暐之法定代理人，應就其監督疏失連帶
    負賠償責任。爰依侵權行為法則，先為一部請求，上訴人陳
    奕臻先就醫療費用4萬7,185元、交通費1萬0,005元、勞動能
    力減損34萬2,810元及非財產上損害10萬元，合計50萬元部
    分請求賠償；上訴人陳俊亨、廖純貞各先請求賠償5萬元。
    求為命被上訴人連帶給付上訴人陳奕臻50萬元，上訴人陳俊
    亨、廖純貞各5萬元，及均自起訴狀繕本送達翌日起至清償
    日止，按年息5％計付利息之判決。
    被上訴人則以：被上訴人邵庭暐當時係帶領抬餐隊伍徒步行
    進，上訴人陳奕臻因奔跑過速閃躲不及而跌倒，碰撞邵庭暐
    之膝蓋，致眼部受有前述傷害。被上訴人邵庭暐並無任何積
    極侵害上訴人陳奕臻之行為，亦未違反任何法定義務，無侵
    權行為責任。本件碰撞事故係發生在校園內，被上訴人游淑
    曼並無監督上之疏懈。退而言之，上訴人陳奕臻就本件碰撞
    之發生與有過失；上訴人請求損害賠償，部分計程車資單據
    尚有疑義，請求金額亦屬過高等語，資為抗辯。
三、兩造不爭執之事實：
（一）上訴人陳奕臻與被上訴人邵庭暐均係安坑國小之學童。上
      訴人陳俊亨、廖純貞為上訴人陳奕臻之父母。被上訴人游
      淑曼為被上訴人邵庭暐之法定代理人。
（二）上訴人陳奕臻於96年11月22日中午12時35分許，在安坑國
      小籃球場靠近台階處與被上訴人邵庭暐發生碰撞，受有右
      眼眼窩底骨折之傷害，經手術治療，仍遺留右眼眼窩內陷
      、雙眼向上及向下看有複視現象等情狀。
（三）上訴人陳奕臻因看診及在家休養請病假36.5日，共支出醫
      療費用4萬7,185元。
（四）上訴人於98年3月25日、同年4月14日至長庚紀念醫院林口
      分院進行評估，經評估其現殘存右眼運動受損，於上下方
      注視時有複視情形，根據美國醫學會障害指引評估及經其
      賺錢能力職業年齡調整後，結果顯示勞動力減損10％。
（五）證據：臺大醫院診斷證明書、長庚紀念醫院林口分院診斷
      證明書（見原審審訴卷5、58頁）。
四、上訴人主張被上訴人邵庭暐成立侵權行為，被上訴人游淑曼
    應與被上訴人劭庭暐連帶負損害賠償責任有無理由，論述如
    下：
（一）按損害賠償之債，以有損害之發生及有責任原因之事實，
      並二者之間，有相當因果關係為成立要件。故原告所主張
      損害賠償之債，如不合於此項成立要件者，即難謂有損害
      賠償請求權存在（最高法院48年台上字第481號判例參照
      ）。又依民法第184條第1項前段規定，侵權行為以因故意
      或過失不法侵害他人之權利為成立要件，除依同條第2項
      推定過失之情形外，主張行為人應負同條第1項前段之侵
      權行為責任者，應就行為人有故意或過失之事實，負舉證
      責任。
（二）經查綜合上訴人陳奕臻在原法院97年度國字第24號事件中
      陳述：「我當天和殷紹允抬水果籃回午餐部，好了以後要
      回教室，我們要跑回教室…」「我第一次看到對方（即被
      上訴人邵庭暐）的時候（當場測量）二人距離60公分。」
      「我看到她的時候，她剛好停下來，…我跑太快，就跌倒
      ，我當時有點要煞車的感覺，然後就跌倒。」「…我在跑
      的時候有稍微看到他（指殷紹允），他跑在我右側，他跑
      得比我慢。我跟殷紹允聊起來，他說他一、二年級也跑很
      快，所以我們就比賽，…」（見原審審訴卷96-98頁、本
      院卷59頁），及被上訴人邵庭暐在上開事件中陳述：「那
      天是陳奕臻和一個男同學比賽跑步，我抬著餐桶就和她撞
      到，…」（見原審審訴卷119頁、本院卷51頁），並學童
      即證人戴潔目擊事故發生經過，其在上開事件中證述：「
      我知道她（即上訴人陳奕臻）跌倒受傷，因為我有看到抬
      水果衝回來，用衝的，十班的人好像從上面下來，好像煞
      不住就撞到，我坐在階梯第二階，殷紹允和陳奕臻從靠近
      水果室那側跑過來，是用跑的，十班的人（指被上訴人邵
      庭暐）在帶隊，是用走的，…」「我看到時，陳奕臻跑得
      很快，她想煞車但是煞不住，就撞在一起，陳奕臻眼睛撞
      到十班同學的膝蓋…陳奕臻碰撞前快要跌倒，所以她的臉
      碰到她的膝蓋。」（見原審審查卷144、146頁、本院卷47
      頁），暨證人殷紹允在上開事件中證稱：「我們當天去抬
      水果回來，剛好打鐘，想快點回去，所以就用跑的。…」
      「當時籃球場上沒有人，只有我們兩個。…組長（指被上
      訴人邵庭暐）是在慢慢的走，大概帶了十個人，…」等語
      （見原審訴字卷15-16頁）；參酌現場階梯照片、模擬示
      意圖等（見原審審訴字卷122-124頁、本院卷34-38頁），
      可知本件事故發生經過為上訴人陳奕臻與訴外人殷紹允於
      96年11月22日中午受教師指示，將班級水果籃抬送至「勤
      學樓」午餐部水果放置區歸還後，由「勤學樓」側開始往
      「明德樓」教室方向競速奔跑，接近「明德樓」與籃球場
      間混凝土台階處，適被上訴人邵庭暐帶領抬餐隊伍自「明
      德樓」經混凝土台階陸續進入籃球場往「勤學樓」午餐部
      方向前進，上訴人陳奕臻見狀緊急閃煞而失去重心前傾跌
      倒，其右眼與被上訴人邵庭暐之右腿膝蓋碰撞，致其受有
      右眼眼窩底骨折之傷害。而事發當日天氣晴、地面並無積
      水、濕滑情事，光線充足，籃球場上除上訴人陳奕臻、訴
      外人殷紹允外，別無他人，視距良好，而被上訴人邵庭暐
      帶領之抬餐隊伍人數眾多，攜帶餐桶，甫步下台階步行進
      入籃球場，上訴人陳奕臻理應可輕易察見，卻因跑步，遲
      至被上訴人邵庭暐率隊步行陸續進入籃球場，雙方相距僅
      約60公分處始見被上訴人邵庭暐而煞停不及，終因重心不
      穩跌倒而與被上訴人邵庭暐發生碰撞。足見本件事故之發
      生，係因上訴人陳奕臻奔跑疏未注意前方狀況所致，被上
      訴人邵庭暐則係徒步行進間而遭受上訴人陳奕臻衝撞，難
      認其有何故意或過失之不法行為。
（三）上訴人另主張被上訴人邵庭暐違反校規率隊抬餐不遵路線
      ，致發生本件碰撞云云；為被上訴人所否認，上訴人亦未
      舉證以實其說；而查上訴人在原法院97年度國字第24號請
      求安坑國小國家賠償事件中，主張事故發生當時安坑國小
      並未規劃學童用畢午餐之餐桶、水果籃抬送路線劃，有該
      民事判決可參（見原審審訴卷99-114頁），上訴人所為此
      部分主張應不足採，亦難認被上訴人邵庭暐有此違反注意
      義務之情事。至上訴人另主張被上訴人邵庭暐係自高處往
      低處行進，視野更佳，應可輕易查見前方之上訴人陳奕臻
      ，而採取必要之措施以防止發生碰撞，惟竟疏於注意，繼
      續前進致上訴人陳奕臻與其發生碰撞，被上訴人邵庭暐應
      有過失部分；經查上訴人陳奕臻係因與同學競速奔跑，煞
      停不及，重心不穩跌倒而與被上訴人邵庭暐發生碰撞，有
      如前述，本件碰撞事故應係上訴人陳奕臻疏未注意前方狀
      況所致，即係因可歸責於上訴人陳奕臻致發生碰撞事故，
      應未能僅因被上訴人邵庭暐陳述其在管後面抬餐隊伍之秩
      序，故遲至與上訴人陳奕臻相距約1公尺餘處始察悉上訴
      人陳奕臻迎面奔跑而來未及閃避等語（見原審審訴卷119
      頁、本院卷51頁），而認被上訴人邵庭暐有疏未閃避之過
      失。上訴人主張被上訴人邵庭暐成立侵權行為云云，為不
      足採。
（四）上訴人既未舉證證明被上訴人邵庭暐有何故意或過失之侵
      權行為，伊等請求被上訴人邵庭暐與其法定代理人即被上
      訴人游淑曼依民法第187條規定連帶負損害賠償責任，亦
      屬無據。
五、綜上所述，上訴人依侵權行為法律關係，請求被上訴人邵庭
    暐、游淑曼連帶給付上訴人陳奕臻50萬元，上訴人陳俊亨、
    廖純貞各5萬元，及均自起訴狀繕本送達翌日起至清償日止
    ，按年息5％計算之利息，為無理由，不應准許。原審為上
    訴人敗訴之判決，並無不合；上訴意旨指摘原判決不當，求
    予廢棄改判，為無理由。
六、兩造其餘之攻擊或防禦方法及未經援用之證據，經本院斟酌
    後，認為均不足以影響本判決之結果，無逐一詳予論駁之必
    要。併此敘明。
七、據上論結，本件上訴為無理由，依民事訴訟法第449條第1項
    、第78條、第85條第1項，判決如主文。
中    華    民    國    99    年    12    月    31    日
                      民事第八庭
                        審判長法  官  許正順
                              法  官  蘇芹英
                              法  官  鄭威莉
正本係照原本作成。
不得上訴。
中    華    民    國    100  年    1      月     3    日
                              書記官  李垂福

司法院資訊處製作；財團法人民間司法改革基金會備份。
